臺灣桃園地方法院民事判決　　　　　　　 95年度訴字第570號
原　　　告　內政部警政署
法定代理人　丙○○
訴訟代理人　蔡茂松　律師
　　　　　　林新傑　律師
被　　　告　吉立鋁業有限公司
法定代理人　乙○○
訴訟代理人　林復宏　律師
　　　　　　甲○○
　　　　　　丁○○
上列當事人間請求拆屋還地事件，於民國96年8 月1 日言詞辯論
終結，本院判決如下：
    主      文
被告應將坐落桃園縣新屋鄉○○段大坡小段第三六二、三六三、
四０四地號如附圖斜線所示部分（面積依序為八十平方公尺、二
十四平方公尺、二二八平方公尺）土地上之地上物拆除，並將土
地返還予原告。
被告應給付原告新臺幣壹萬參仟壹佰肆拾陸元，及自民國九十五
年五月二日起至清償日止，按週年利率百分之五計算之利息。
被告應自民國九十五年五月二日起至九十五年十二月六日止按月
給付原告新台幣柒佰參拾元，自九十五年十二月七日起至返還本
判決第一項所示之土地止，按月給付原告新臺幣柒佰柒拾伍元。
原告其餘之訴駁回。
訴訟費用由被告負擔百分之九十八，餘由原告負擔。
本判決第一項於原告以新台幣肆拾貳萬元為被告供擔保後，得假
執行；但被告如於假執行標的物拍定、變賣或物之交付前，以新
台幣壹佰貳拾陸萬壹仟元為原告預供擔保，或將請求之標的物提
存，得免為假執行。
本判決第二項於原告以新臺幣肆仟參佰元供擔保後，得假執行；
但被告如以新臺幣壹萬參仟壹佰元預供擔保，得免為假執行。
本判決第三項於原告於各該次給付之清償日屆至時各以新臺幣貳
佰肆拾元供擔保後，得假執行；但被告如各以新臺幣柒佰參拾元
預供擔保，得免為假執行。
原告其餘假執行之聲請駁回。
    事實及理由
壹、程序方面：
一、按訴訟送達後，原告不得將原訴變更或追加他訴，但擴張或
    減縮應受判決事項之聲明者，不在此限，民事訴訟法第255
    條第1 項第3 款定有明文。
二、經查本件原告起訴時，以坐落桃園縣新屋鄉○○段大坡小段
    404 、362 、363 地號土地（下稱系爭土地）為其所管理，
    遭被告無權占用，依民法第767 條及不當得利規定，請求被
    告應將其占用系爭土地之地上物拆除後將土地返還原告，並
    依占用面積計算被告應給付之不當得利金額，嗣於本院會同
    兩造及桃園縣楊梅地政事務所人員勘測被告占用系爭土地之
    位置及實際面積後，原告於民國96年4 月11日將其起訴之聲
    明擴張為如其聲明第1 項至第3 項所示，仍依民法第767 條
    及不當得利規定請求，核屬擴張或減縮應受判決事項之聲明
    ，參照前開規定，應予准許，合先敘明。
貳、實體方面：
一、原告主張：
(一)、原告為籌建國家級反恐訓練中心，申請撥用含系爭土地在內
    之160 筆國有土地，業經行政院准許在案，依最高法院51年
    度台上字第2680號判例之旨，原告現為系爭土地之管理機關
    ，得為起訴行使所有人之權利。被告無權占用原告經管之系
    爭土地如附圖所示斜線部分面積332 平方公尺，原告爰依民
    法第767 條規定，請求被告將上開無權占用部分之地上物拆
    除，並將該部分土地返還原告。系爭土地自93年1 月起之申
    報地價為每平方公尺560 元，被告共占用332 平方公尺土地
    ，參照土地法第97條、第105 條規定，以申報地價年息10％
    計算，即被告每月受有相當於租金之不當得利1,549 元（計
    算式：560 ×332 ×10％×1/12＝1549，元以下四捨五入）
    之使用利益，則自93年10月14日起至95年4 月止，被告已受
    有相當於租金之不當得利計27,882元（計算式：1549×18＝
    27882） ，依最高法院61年度台上字第1695號判例意旨，被
    告應將其所受之不當得利返還原告。
(二)、原告自95年4 月間提起本件訴訟，迄今已逾1 年，原告於本
    院審理期間多次表示土地確實是被告占用，即已自認其無權
    占用系爭土地之事實。詎被告竟於桃園縣楊梅地政事務所提
    出系爭土地之複丈成果圖後，復提出越界建築、公用地役、
    權利濫用等抗辯，除有違適時提出之意旨外，並有延滯訴訟
    之意圖，而有礙本件訴訟之終結，依民事訴訟法第196 條規
    定，應予駁回。
(三)、被告自承其僅為桃園縣新屋鄉○○段大坡小段第32-7、39、
    39-2、39-3等地號土地之所有人，則被告所有而與原告經管
    土地相鄰之同小段32-2、31-4等地號土地部分，及原告經管
    之404 地號西側部分，即無民法第796 條之適用。被告提出
    其向上和紡織股份有限公司（下稱上和公司）購買土地之土
    地買賣契約書及土地登記謄本，僅能證明被告為土地之所有
    權人，而無法證明被告目前所有之廠房，與88年間其向上和
    公司購買之廠房相同，而無擴建之情事，亦無法據此認定被
    告於88年購買之廠房即有占用系爭土地之情事，其亦未舉證
    證明系爭土地經管機關之代表人已明知上和公司越界建築而
    未即時提出異議之事實。被告於系爭土地上所建之廠房，係
    大型鐵皮屋，並非供人長期居住之房屋，且鐵皮屋本屬非永
    久性、容易變更之簡單建築，將無權占用系爭土地部分之建
    物拆除，並不會影響其餘廠房結構安全，亦無礙被告廠房之
    整體性。被告於其無權占用之系爭土地上搭建廚房、浴廁，
    本非民法第796 條所指房屋之範圍，依最高法院86年度台上
    字第651 號判決之見解，本件應無民法第796 條之適用。另
    原告於93年10月間接管系爭土地時，測量當時被告無權占用
    之面積為313 平方公尺，嗣本院95年12月8 日再進行複測時
    ，被告無權占用之面積增至332 平方公尺，可知被告廠房確
    有改建、擴建。
(四)、觀諸系爭土地之現況及土地複丈成果圖可知，在被告所有之
    32-7地號土地前方即有道路可通往馬路，被告實係為便利其
    廠區大型貨車裝卸貨物之方便，而於原有道路外，再占用原
    告經管之404 地號西側部分土地。被告辯稱其係繼受前手通
    行之事實，原告否認之。被告所有之土地本已有對外連絡道
    路，且被告占用系爭土地係專供其廠區進出之用，與公眾通
    行無涉，自無主張公用地役關係之餘地。
(五)、系爭土地預定供設立反恐訓練中心之用，事關國家治安維護
    之重大公共利益，絕非以損害他人為主要目的，何來權利濫
    用之情事。被告之廠房僅係鐵皮構造之中空廠房，其內除吊
    車外，尚未見其他機具，若將被告無權占用部分拆除，應無
    重大損害情事，且被告無權占用之面積達332 平方公尺，已
    是相當大之面積，足以妨害反恐中心基地之整體運用。又被
    告有無權占用原告土地之事實，原告自得訴請被告返還，與
    系爭土地之地目為何無涉。況地目僅係土地使用類別或土地
    使用之分類而已，屬行政管理事項，與私法上所有權之歸屬
    無關。縱系爭土地規劃為反恐訓練中心，而非做農業使用，
    然在反恐訓練中心正式興建前，原告未來亦得法定程序辦理
    相關變更手續，以符法律規定等語。並聲明：(1)被告應將系
    爭土地上如附圖所示斜線部分面積332 平方公尺之地上物拆
    除，並將占用之土地返還原告。(2)被告應給付原告27,882元
    ，及自起訴狀繕本送達之翌日起至清償日止，按週年利率5
    ％計算之利息。(3)被告應自起訴狀繕本送達翌日起，至將如
    附圖所示斜線部分土地返還原告時止，按月給付原告1,549
    元。(4)原告願供擔保，請准宣告假執行。
二、被告則以：
(一)、系爭土地地目為田，屬特地農業區，依農業發展條例第9 條
    之1 、第10條規定，應以經營農業為原則，如需變更用途，
    應以不影響農業生產環境為原則，並先徵得主管機關同意。
    被告請求返還系爭土地之目的在建立訓練中心，顯非農業使
    用，於法不合。被告於88年9 月13日向上和公司買受廠房及
    土地，嗣後僅在原有位置變更內部陳設，並未改建或擴建，
    在原告取得土地所有權前即已有廠房存在，且原告之前手明
    知有他人占有其土地建築房屋使用卻不即時異議，依民法第
    796 條規定，原告應繼受並容忍被告繼續占有系爭土地。如
    認廠房有越界而應拆除，被告亦應依民法第184 條規定，賠
    償原告新台幣100 萬元之損失。
(二)、系爭404 地號土地西側於上和公司設廠前，即由鄰近之土地
    所有人繼續通行，上和公司設廠及被告繼受後，均繼續通行
    ，且除該通路外，並無其他方法可通行至公路，該段土地已
    供公眾通行數十年，應有公用地役關係存在，被告主張袋地
    通行權，原告自不得請求返還。又廠房之建築，必有地基之
    鋪設及建物之構築，尤必有繁瑣之施工時間及公開之建築，
    如有越界建築，當時之原告前手應已知悉。且該廠房為整體
    建造，拆除造成之破壞，將使被告無法就廠房為適當之使用
    。被告占用之面積僅313 平方公尺，對被告興建反恐訓練中
    心影響極微，若強令被告拆除廠房，將致被告蒙受重大損失
    ，並造成公眾無法通行之不利益，參照最高法院71年度台上
    字第737 號判例、70年度台上字第3283號判決之旨，原告主
    張拆屋還地，已構成權利濫用，其訴顯無理由。且因系爭土
    地為農地，雜草叢生故不需補償，縱使依三七五減租條例，
    應依稻穀收入千分之三七五計算，但系爭土地並未耕作，故
    仍不需補償等語，資為抗辯。並聲明：駁回原告之訴；如受
    不利之判決，願供擔保請准免為假執行。
三、本院之判斷：
    原告起訴主張系爭土地為中華民國所有，原告為管理機關，
    惟遭被告無權占用且擅自於系爭土地如附圖斜線所示部分興
    建地上物之事實，業據原告提出行政院93年9 月14日院授財
    產皆字第0930025943號函1 紙、現場相片6 紙、桃園縣楊梅
    地政事務所93年10月22日複丈成果圖1 紙為證，經本院依職
    權向桃園縣楊梅地政事務所調閱系爭土地登記第二類謄本並
    履勘現場屬實，有勘驗筆錄及囑託桃園縣楊梅地政事務所測
    量並製作之複丈成果圖各1 紙在卷可稽，是原告上開主張，
    堪信屬實。惟被告仍以前開情詞置辯稱，是本件應審酌者為
    ：被告依民法第796 條之規定為抗辯是否有理由？被告得否
    主張就系爭土地之使用為公用地役關係？得否主張袋地通行
    權？被告關於系爭土地之使用，是否受有相當於租金之利益
    ？若有，其數額若干？經查：
(一)、本件原告主張伊為系爭土地之管理機關，被告占用系爭土地
    ，並於其上興建地上物之事實既為兩造所不爭執，則被告應
    就其就係爭土地之使用有合法權源為證明。本件被告抗辯伊
    就系爭土地之使用具合法權源，係以民法第796 條為據，然
    按土地所有人建築房屋逾越彊界者，鄰地所有人如知其越界
    而不即提出異議，不得請求移去或變更其建築物，固為民法
    第796 條前段所明定，惟所謂知其越界，須鄰地所有人事實
    上知悉越界建築，方足當之。倘鄰地為法人所有者，則須其
    代表人或管理人知其情事，始能認為已知。而主張鄰地所有
    人知其越界而不即提出異議者，應就此項事實負舉證之責任
    （最高法院83年度台上字第605 號判決可參）。被告就原告
    知其越界而不即提出異議之事實，雖提出其向上和公司購買
    土地之土地買賣契約書及土地登記謄本為證，然據該合約及
    圖雖可證明被告為系爭土地之鄰地即桃園縣新屋鄉○○段大
    坡小段第32-7、32-10 、32-11 、39、39-2、39-3、39-5、
    3 9-6 、39-8、39-7、39-9、39-10 、32-8、32-9、32-3、
    32 -7 、39、39 -2 、39-3等地號土地之所有權人，及被告
    於88年間向上和公司購得前開土地及其上廠房，然卻未能證
    明前開廠房當時即佔用系爭土地，被告就其廠房自88年起即
    佔用系爭土地之事實既然未能舉證以實其說，亦未再舉證證
    明原告確知其越界而未及時提出異議之事實，自難認其前開
    抗辯可採。
(二)、被告雖又抗辯，伊基於公用地役關係得就系爭土地為使用云
    云。然按公用地役關係乃私有土地而具有公共用物性質之法
    律關係，與民法上之地役權概念有間，故既成巷道須具備為
    不特定之公眾通行所必要，而於公眾通行之初，土地所有權
    人並無阻止之情事，且經歷之年代久遠而未曾中斷之要件始
    能成立公用地役關係（最高法院89年度台上字第1020號判決
    可參），又公用地役關係之對象，係不特定之公眾，且亦不
    以有供役地與需役地之存在為必要；易言之，既成巷道之通
    行僅屬公用地役關係之反射利益，本屬公法上之一種事實，
    其本質乃係一公法關係，與私法上地役權之性質不同。而民
    事訴訟法則係當事人得向法院訴請以判決保護其私法之權利
    ，故當事人不得本於公用地役關係，於民事訴訟請求土地所
    有人不得有妨害其通行之行為，而僅得請求地方政府以公權
    力加以排除（最高法院89年度台上字第2500號判決可參）。
    被告未能證明其就系爭土地有長久占有之事實，業如前述。
    又其佔用系爭土地係做為廠房及廠房對外道路之用，與公眾
    同行根本無關，是其關於系爭土地之使用，顯與公用地役權
    之要件不符，況且被告就系爭土地之使用即便有公用地役關
    係存在，其本質上既為公法上之事實，屬反射利益，自難據
    以於民事訴訟中對原告主張價購系爭土地或請求原告對其賠
    償。從而，被告據公用地役關係所為抗辯，亦不足採。
(三)、被告另抗辯伊就系爭土地之占有係據袋地通行權為之云云。
    按土地因與公路無適宜之聯絡，致不能為通常使用者，土地
    所有人得通行周圍地以至公路。民法第787 條前段固然定有
    明文，然此袋地所有人之必要通行權，其主要目的不僅專為
    調和個人所有之利害關係，且在充分發揮袋地之經濟效用，
    以促進物盡其用之社會整體利益，是土地所有權人或其他利
    用權人據此規定主張就他人土地有通行權，必須證明其合於
    袋地通行之要件及使用目的。本件被告所有前開桃園縣新屋
    鄉○○段大坡小段第32-7地號等15筆土地中第32-7方即有道
    路可供對外通行，有桃園縣楊梅地政事務所95年12月8 日複
    丈成果圖可憑，被告復未證明前開道路有何不適於為通常使
    用之情形，自難認其抗辯其前開關於其所有土地無適於對外
    同行道路之詞為可採。
(四)、被告又抗辯原告本件主張係權利濫用云云。按民法第148 條
    明定：權利之行使，不得違反公共利益；或以損害他人為主
    要目的，其主要意涵，在權利之行使，不論其權利屬於何種
    ，皆應以不妨害社會秩序及公共利益為其正當之界限，其結
    果當適用於法律時，應依客觀標準，觀察一切具體情事，尤
    其綜合「權利人因權利行使所能取得之利益與其權利之行使
    對他人及整個社會國家可能予以之損失」，加以比較衡量，
    如可認為：外觀上徒具權利行使之形式，而實質上違背於法
    律之根本精神，亦即與權利之社會的作用及其目的相背馳者
    ，始應解為係權利之濫用。本件原告就系爭土地之使用既係
    為作為反恐訓練中心，該中心為國家機關，有其公用之目的
    ，難認其設置有何損及國基社會利益之可言；反觀被告無權
    占有國家土地，妨害公共政策之推行，其無權佔用系爭土地
    方可認有損及公益之情事，是被告抗辯原告前開主張係屬權
    利濫用，並不足採。
(五)、按所有人對於無權占有或侵奪其所有物者，得請求返還之；
    對於妨害其所有權者，得請求除去之；有妨害其所有權之虞
    者，得請求防止之，民法第767 條定有明文。被告所辯均不
    足採，從而，原告基於民法第767 條之規定，訴請被告拆除
    坐落系爭土地如附圖斜線部分所示之地上物，並返還上開土
    地予被上訴人，為有理由，應予准許。
(六)、原告得請求被告給付相當於租金之損害金：
(1)、按無法律上之原因而受利益，致他人受損害者，應返還其利
    益，民法第179 條前段定有明文。依不當得利之法則請求返
    還不當得利，以無法律上之原因而受利益，致他人受有損害
    為其要件，故其得請求返還之範圍，應以對方所受之利益為
    度，非以請求人所受損害若干為準。又無權占有他人土地，
    可獲致相當於租金之利益為社會通常之觀念，亦有最高法院
    61年度台上字第1695號判例意旨可資參照。
(2)、查原告於93年10月14日囑桃園縣楊梅地政事務所就系爭土地
    丈量時，即測得被告佔用系爭土地313 平方公尺，嗣本院95
    年12月8 日履堪現場囑桃園縣楊梅地政事務所測量時，測得
    被告就系爭土地佔用之面積為332 平方公尺，被告陳稱擴建
    之19平方公尺擴建完成時間為95年12月7 日之事實，原告並
    不爭執，是自93年10月14日起，就系爭土地中之313 平方公
    尺之占有及自95年12月7 日起就擴建之19平方公尺之占有，
    自有相當於租金之利益，則原告依不當得利法律關係請求被
    告返還自前開時間起之相當租金之利益，為有理由。
(3)、至於相當於租金利益之計算標準，應參酌土地法第105 條、
    第97條第1 項之規定予以計算，即以不超過土地及其建築物
    總價額年息10% 為限；而所謂土地申報總價額係指法定地價
    而言，則為土地法施行法第25條所明定。依土地法第148 條
    規定，土地所有權依土地法所申之地價即為法定地價；在平
    均地權條例施行區域，係指土地所權人於地政機關舉辦規定
    地價或重新規定地價時，於公告申報地期間內自行申報之地
    價而言，平均地權條例第16條亦有明文。被告佔用系爭土地
    部分並非為耕作之目地，而係興建廠房作為工業生產之用之
    事實，既為兩造所不爭執，則被告抗辯系爭土地為農地，其
    佔用系爭土地可獲得之利益應依三七五減租條例，以稻穀收
    入千分之三七五計算租金，顯不足採。又查系爭土地於93年
    1 月之申報地價均為每平方公尺560 元，有土地登記第二類
    謄本3 紙附卷可稽。又系爭土地目前地目為田，一側臨道路
    ，四周多為田地，鄰地即被告所有之土地係做為廠房使用等
    情，亦經本院至現場履勘屬實並製有勘驗筆錄可參。本院審
    酌上情後，認被告就如附圖斜線所示部分使用，受有相當於
    租金之利益，致原告受有損害之金額，應以系爭土地申報地
    價年息5 ﹪為適當。則依此標準計算，原告依不當得利法律
    關係，得請求被告返還自93年10月月14日起至起訴時（95年
    4 月13日）為止，所受利益之數額為13,146元（按：560 ×
    313 ×5 ﹪÷12×18＝13,145.99 ，元以下四捨五入）。又
    其請求被告自起訴狀繕本送達翌日即95年5 月2 日起至95年
    12月6 日（即19平方公尺廠房未擴建前）止，按月給付730
    元（按560 ×313 ×5 ﹪÷12＝730.33，元以下四捨五入）
    ，及請求被告自95年12月7 日起至返還系爭土地上如附圖斜
    線所示部分之土地時止，按月給付775 元（按560 ×332 ×
    5 ﹪÷12＝774.66，元以下四捨五入）之賠償金，即有理由
    ，應予准許；逾此部分之請求，即屬無據，不應准許。
四、綜上所述，原告本於所有權，請求被告將系土地如附圖斜線
    部分所示地上物拆除，將該部分土地返還原告，並依不當得
    利之法律關係請求被告給付如主文第2 、3 項所示之款項為
    有理由，應予准許，逾此部分之請求即無理由，不應准許。
五、本判決原告及被告均陳明願供擔保，請准宣告假執行或免為
    假執行。關於原告勝訴部分，經核均無不合，爰各酌定如主
    文所示之擔保金，併予准許。至原告敗訴部分，其假執行之
    聲請，已失所依附，應併駁回之。
六、本件事證已臻明確，兩造其餘攻擊防禦方法及舉證，核於判
    決之基礎及結果無影響，毋庸一一論列，附此敘明。
七、結論：原告之訴為一部有理由，一部無理由，依民事訴訟法
    第79條、第390 條第2 項及第392 條，判決如主文。
中　　華　　民　　國　　96　　年　　8　　月　　31 　　日
                  民事第一庭    法　官　  卓立婷
以上正本係照原本作成。
如對本判決上訴，須於判決送達後20日內向本院提出上訴狀。
中　　華　　民　　國　　96　　年　　9 　　月　　3 　　日
                                書記官    冒佩妤
